臺灣臺中地方法院刑事判決　　　　　　　　　　　　　九十一年度訴字第九七六號
　　公　訴　人　臺灣臺中地方法院檢察署檢察官
　　被　　　告　甲○○
右列被告因偽造文書案件，經檢察官提起公訴（九十一年度偵緝字第三四號），本院
判決如左：
    主  文
甲○○行使變造公文書，足以生損害於公眾及他人，處有期徒刑壹年貳月。
    事  實
一、甲○○於民國八十五年間認識丙○○，因對丙○○有好感，為追求丙○○遂故意
    隱瞞其已婚身分，致丙○○誤信其未婚而與之同居。後因丙○○於八十六年三月
    初發現懷孕後，要求甲○○提出戶口名簿正本俾便辦理結婚登記。甲○○恐其已
    婚身分曝光，竟在其臺中市○○路○段二四七號八樓之二居所內，將其所設籍於
    新竹縣竹東鎮○○里○鄰○○路十號之戶口名簿正本影印乙份（下稱影本原稿）
    後，在影本原稿上將其配偶姓名欄內所載之「丁○○」字樣以立可白塗掉，使之
    成為空白。並在其兄乙○○之配偶姓名欄內填上「丁○○」字樣，欲使丙○○在
    客觀上誤認丁○○為乙○○之配偶。此外，為配合使丙○○在客觀上誤認丁○○
    與乙○○係夫妻關係之不實事項，甲○○又將丁○○之配偶姓名欄內原本記載「
    甲○○」字樣以立可白塗掉，自行填載其兄「乙○○」之姓名，復將其與丁○○
    所生子女陳淑君、陳華君及陳奕華之父親姓名欄內原記載「甲○○」字樣以立可
    白塗掉，自行填載其兄「乙○○」之姓名後，再影印乙份（下稱影本）持之行使
    交予丙○○，而主張該戶口名簿影本係依據戶政事務所所核發之正本所影印，其
    影本上所載內容如該正本無誤，使丙○○誤信其未婚而與之繼續同居，甲○○以
    此方式變造該戶口名簿之公文書，足生損害於乙○○、丁○○、陳淑君、陳華君
    、陳奕華、丙○○及戶政機關對於戶口名簿公文書記載內容之正確性及公信力，
    嗣丙○○於懷孕五個月時，因接獲甲○○之配偶丁○○之電話告以甲○○已結婚
    之事實，始知上情。
二、案經臺灣臺中地方法院檢察署檢察官自動檢舉簽分偵查起訴。
    理  由
一、右揭變造戶口名簿影本之事實，業據被告甲○○於偵查中及本院審理時坦承不諱
    ，核與被害人丙○○及證人即甲○○當時之配偶丁○○於本院調查時到庭指訴及
    證稱之情節相符，此外，復有遭變造之戶口名簿影本乙紙附卷可稽，雖被告另辯
    稱：伊當時只是寫著好玩的，並不了解法律關係之嚴重性等語云云，惟按認識法
    律並遵守法律規定乃現代法治國家人民最基本之義務，此亦係我國刑法第十六條
    明文規定不得因不知法律而免除刑事責任之原因。我國刑法第十六條既已明白揭
    示人民有知法之義務，若可因不知法律規定而免除其刑事責任，則人民於犯罪後
    均可辯稱其不知法律之規定而要求免除其刑事責任，現代法治國家之法律秩序將
    因之崩解而蕩然無存，被告係具有通常智識之成年人對此亦應有認知，是其所辯
    顯係事後畏罪卸責之語，要無足採，本件事證明確，被告犯行堪以認定，應依法
    論科。
二、按戶口名簿係屬刑法第二百十一條之公文書（司法院二十七年院字第一七五九號
    、三十一年院字第二四三二號解釋意旨參照），又影本與原本可有相同之效果，
    如將原本予以影印後，將影本之部分內容竄改，重加影印，其與無制作權人將其
    原本竄改，作另一表示其意思者無異，應成立變造文書罪，最高法院七十三年臺
    上字第三八八五號著有判例可資參照。本件被告甲○○變造戶口名簿影本後，持
    之行使以取信於丙○○，故核被告所為，係犯刑法第二百十六條、第二百十一條
    之行使變造公文書罪，被告將戶口名簿影印後，將之塗改變造一份後（即影印原
    稿），再重新影印一份（即影本），該二份均係變造之公文書，其先後變造行為
    ，係基於同一犯意下之接續行為，僅侵害一個法益，只論以一罪。又被告變造公
    文書後復持以行使，變造公文書之低度行為為高度之行使行為所吸收，不另論罪
    。又公訴人雖未引用刑法第二百十六條行使變造公文書條文，惟於事實欄已明確
    記載行使變造公文書之事實，可認行使變造公文書部分業經起訴，本院自應予以
    審理。又戶口名簿上之名字，並非署押之意，被告擅自填寫上揭丁○○等人之名
    字於戶口名簿上，尚非偽造署押之行為，併予指明。爰審酌被告業已結婚，且育
    有三名子女，竟以變造公文書之方式，隱瞞已婚之事實，使被害人丙○○誤信而
    繼續與之同居，並生下一子，事後且無法照顧丙○○母女，導致其母女生活陷入
    困境，犯罪所生危害非輕，惟念其犯後尚能坦承犯行，態度良好，及其犯罪之動
    機、目的、手段及未能與被害人達成和解（是不宜宣告緩刑）等一切情狀，量處
    如主文所示之刑。
三、末查，上揭變造之戶口名簿影本原稿一份，係被告所有且供犯罪所用之物，惟未
    據扣案，亦無證據證明現仍存在，為免執行之擾，爰不依刑法第三十八條第一項
    第二款規定宣告沒收；至變造之戶口名簿影本一份，雖係被告供犯罪所用之物，
    惟既已交付被害人丙○○，已非被告所有，業據被告及丙○○供明在卷，亦不依
    刑法第三十八條第一項第二款規定宣告沒收（最高法院四十三年台上字第四七四
    號判例參照），附此敘明。
據上論斷，應依刑事訴訟法第二百九十九條第一項前段，刑法第二百十六條、第二百
十一條，判決如主文。
本案經檢察官李斐瑄到庭執行職務。
中      華      民      國    九十一    年      六      月    二十五    日
                              臺灣臺中地方法院刑事第六庭
                                審判長法  官  梁  堯  銘
                                      法  官  許  旭  聖
                                      法  官  洪  堯  讚
右正本證明與原本無異。
如不服本判決，應於判決送達後十日內向本院提出上訴狀，上訴於臺灣高等法院臺中
分院( 須附繕本 )。
書記官
中      華      民      國    九十一    年      六      月    二十五    日
附錄論罪科刑法條
中華民國刑法第二百一十一條 (偽造變造公文書罪)
偽造、變造公文書，足以生損害於公眾或他人者，處一年以上七年以下有期徒刑。
中華民國刑法第二百一十六條 (行使偽造變造或登載不實之文書罪)
行使第二百十條至第二百十五條之文書者，依偽造、變造文書或登載不實事項或使登
載不實事項之規定處斷。
